【裁判字號】    99,選上訴,911
【裁判日期】    990622
【裁判案由】    妨害投票
【裁判全文】
臺灣高等法院臺中分院刑事判決       99年度選上訴字第911號
上  訴  人
即  被  告  乙○○
上列上訴人因妨害投票案件，不服臺灣彰化地方法院99年度選易
字第2 號，中華民國99年4月9日第一審判決（起訴案號：臺灣彰
化地方法院檢察署99年度選偵字第5號），提起上訴，本院判決
如下：
    主  文
原判決撤銷。
乙○○有投票權之人，收受賄賂，而許以其投票權為一定之行使
，處有期徒刑月，如易科罰金，以新臺幣壹仟元折算壹日，緩
刑貳年。褫奪公權壹年；扣案所收受之賄賂新臺幣仟伍佰元沒
收。
    事  實
一、乙○○係設籍於彰化縣北斗鎮中寮里之鎮民，為民國（下同
    ）98年縣市長、鄉鎮市長及縣市議員選舉彰化縣北斗鎮中寮
    里選區有投票權之人。其明知不得收受賄賂而許其投票權為
    一定之行使，詎因塗茂吉（原審另案審理）於98年11月間，
    在其位於彰化縣北斗鎮○○里○○路58號住處，受顏厚義（
    由原審另案審理）之請託，為圖使參選本屆彰化縣北斗鎮鎮
    長候選人李順銘（由檢察官另案偵辦）順利當選，竟基於對
    於有投票權之人交付賄賂，而約其投票權為一定行使之犯意
    ，於98年11月27日前一週內某日中午許，前往乙○○位於彰
    化縣北斗鎮○○里○○路60號住所，交付現金新臺幣（下同
    ）3,500元予乙○○收受，並告知乙○○係以每票5百元之代
    價，用以賄賂其戶內具有投票權之人，約定乙○○應於本屆
    彰化縣鄉鎮市長選舉時，投票圈選北斗鎮鎮長候選人李順銘
    ，就投票權為一定之行使，經乙○○允諾，而許為投票權一
    定之行使。嗣因檢警獲報後，於98年11月27日 8時10分許，
    對顏厚義之住處進行搜索，並經由顏厚義之供述，得知塗茂
    吉亦有涉案，復於傳喚塗茂吉到案後，因而得悉上情。乙○
    ○於本院99年6月8日審理期日，當庭交出收受之賄賂3,500
    元，扣案之。
二、案經臺灣彰化地方法院檢察署檢察官自動檢舉偵查並追加起
    訴。
    理  由
一、按現行刑事訴訟法為保障被告之反對詰問權，排除具有虛偽
    危險性之傳聞證據，以求實體真實之發見，於該法第159條
    第1項明定被告以外之人於審判外之言詞或書面陳述，除法
    律有規定者外，不得作為證據。而刑事訴訟法第159條之1至
    159條之4有傳聞法則之例外規定，且被告以外之人於審判外
    之陳述，雖不符前4條之規定，而經當事人於審判程序同意
    作為證據，法院審酌該言詞陳述或書面陳述作成時之情況，
    認為適當者，亦得為證據；當事人、代理人或辯護人於法院
    調查證據時，知有第159條第1項不得為證據之情形，而未於
    言詞辯論終結前聲明異議者，視為有前項之同意，刑事訴訟
    法第159條之5定有明文。本案以下所引用之被告以外之人於
    審判外之陳述（含書面陳述），業經原審及本院於審理時予
    以提示並告以要旨，且各經檢察官及被告表示意見，迄於言
    詞辯論終結前，均未主張有刑事訴訟法第159條第1項不得為
    證據之情形，是應視為同意作為證據，且經本院審酌後，無
    取得證據違法、欠缺供述之任意性或證據證明力顯然偏低等
    不適當之情形，認均有證據能力。
二、訊據上訴人即被告乙○○（下稱被告）矢口否認有何投票受
    賄之犯行，辯稱：伊並未拿到賄款，伊每天都在醫院照顧先
    生許明，且伊家中有8票，塗茂吉稱交付7票之賄款，顯非事
    實云云。經查，上開犯罪事實，雖僅有證人塗茂吉於偵查時
    （見偵查卷第3、4頁）之證詞可據，然參酌證人塗茂吉為被
    告戶籍所在地8鄰之鄰長，此有北斗鎮公所編印之里民名冊1
    紙在卷可憑（見偵查卷第5頁），其對8鄰各戶居民，均當知
    之甚詳，且觀上述北斗鎮公所編印之里民名冊，8 鄰之住戶
    除鄰長外，共列有32戶，然塗茂吉坦承交付賄賂之對象不多
    ，經其於上揭名冊上勾選者僅有「塗弟方」、「顏昭進」、
    「顏許草」、「許明（即被告之先生）」等 4戶，並於偵查
    時證述：「除了顏昭進，我找不到人，叫顏厚義自己拿給他
    」、「何時交付我忘了，是上星期，顏厚義拿1萬7千元給我
    ，我隔了2、3天親自送到塗弟方、顏許草、許明，顏Ｘ輝家
    中交給他們」、「塗弟方是早上10時，他家只有他1人，顏
    許草是一大早，也只有他1個人在家，許明是中午，是他太
    太在家，我交給他太太」等語，復參諸塗茂吉係居住於被告
    之隔鄰（同鎮○○里○○路58號），則證人塗茂吉應無誤記
    或誤認交付賄賂對象之可能，否則其於偵查中具結作證時何
    需區別交付予「塗弟方」、「顏許草」時是由本人收受，交
    付予「許明」時，係由「許明」的太太即被告收受。況且，
    證人塗茂吉與被告並無仇隙，而證人塗茂吉供述其交付賄賂
    予被告，被告固涉有投票受賄罪，然證人塗茂吉本人則涉犯
    刑度遠較投票受賄罪為重之投票行賄罪，是證人塗茂吉亦無
    故意設詞誣陷被告之理。至於證人塗茂吉於原審審理時，雖
    翻異前詞，改稱伊賄款是交付予被告先生許明云云，惟經原
    審當庭勘驗證人於98年11月27日偵查時之錄影光碟，確認證
    人當時確實證述其前往許明家中時，只有他太太即被告在家
    ，且賄款是交付予被告無誤，是證人塗茂吉於原審之證述，
    顯屬迴護被告之詞，自不足採信。被告雖否認上情，但於本
    院99年6月8日審理期日，當庭交出收受之賄賂3,500元扣案
    之，經記明筆錄可參。綜合上情，足認被告所辯，無非為圖
    卸責之詞，不足憑採。是以本件事證明確，被告投票受賄之
    犯行，應堪認定。
三、核被告所為，係犯刑法第143條第1項之投票受賄罪。原判決
    認被告犯罪事證明確，予以論罪科刑，固非無見，惟查：刑
    法第143條第2項規定犯同條第1項之罪者，所收受之賄賂沒
    收之；如全部或一部不能沒收時，追徵其價額。必其所收受
    之賄賂為金錢以外之其他財物不能沒收時，始應追徵其價額
    ，使其繳納與原物相當之價額，而現款新臺幣為通用之貨幣
    ，本身即為貨幣價值之表示，不若其他貨物有所謂之價額，
    當不發生追徵其價額之問題，自毋庸為追徵價額之諭知（最
    高法院86年度臺非字第128號、92年台上字第535號判決參照
    ）。本件被告收受之賄賂既係現款3,500元，並被告交由本
    院扣案，即不發生追徵其價額之問題，原判決予以宣告沒收
    ，並同時諭知如全部或一部不能沒收時，追徵其價額，其法
    則之適用，已有未合。被告提起上訴指摘原判決量刑過重，
    固無理由。原判決既有上述可議之處，自無可維持，應由本
    院將原判決撤銷改判。爰審酌選舉乃民主政治最重要之表徵
    ，攸關國家政治之良窳，而賄選為敗壞選風之主要根源，不
    惟抹滅實行民主政治之真意，亦影響選舉之公正性與社會之
    風氣，扭曲選舉制度尋求民意之真實性，被告已具備相當之
    社會經驗，當知選舉之重要性，竟不知珍惜，收受金錢對價
    ，而許為投票權一定之行使，其行為當應予非難，否則無以
    導正選風，復考量被告並無不良素行，且年紀已逾70，因一
    時貪念及昧於人情而收受賄賂，暨於偵查及原審審理時未能
    坦承犯行，猶飾辭以對等一切情狀，量處如主文第2項所示
    之刑，並諭知易科罰金之折算標準。又被告前未曾受有期徒
    刑以上刑之宣告，有卷附台灣高等法院被告前案紀錄表在卷
    可憑，經此次偵、審刑教訓，當知所警惕，應無再犯之虞，
    且被告已將受之賄賂款交由本院扣案，其年事已高，本身亦
    患有惡性腫瘤，有員生醫院診斷書在卷可憑（見本院卷第5
    頁），是本院認被告所宣告之刑，以暫不執行為適當，爰予
    諭知緩刑2年，以啟自新。又依公職人員選舉罷免法第113條
    第3項、刑法第37條第2項之規定，宣告褫奪公權1年，以示
    懲處。至被告收受之賄賂3,500元，於本院審理時交出扣案
    ，應依刑法第143條第2項前段規定宣告沒收。
據上論斷，應依刑事訴訟法第369條第1項前段、第364條、第299
條第1項前段，公職人員選舉罷免法第113條第3 項，刑法第11條
前段、第143條第1項、第2項、第41條第1項前段、第74條第1 項
第1款、第37條第2項，刑法施行法第1條之1，判決如主文。
本案經檢察官甲○○到庭執行職務。
中    華    民    國    99    年    6     月    22    日
            刑事第七庭   審判長法  官 林 榮 龍
                               法  官 李 秋 娟
                               法  官 江 錫 麟
以上正本證明與原本無異。
不得上訴。
                               書記官 鄧 智 惠
中    華    民    國    99    年    6    月     23    日
附錄本案論罪科刑法條：
刑法第143條：
  有投票權之人，要求、期約或收受賄賂或其他不正當利益，而
  許以不行使其投票權或為一定之行使者，處3年以下有期徒刑
  ，得併科5千元以下罰金。
  犯前項之罪者，所收受之賄賂沒收之。如全部或一部不能沒收
  時，追徵其價額。

司法院資訊處製作；財團法人民間司法改革基金會備份。
